ACORDAO-COMPLETO-2524678

ACÓRDÃO 15/2022 ATA 1/2022 - SEGUNDA CÂMARA

VISTOS, relatados e discutidos estes autos de pedidos de reexame interpostos por Laieta Goes Nunes Lucio (XXX.308.898-XX) e Maria Aparecida de Quequi do Amaral (XXX.996.368-XX) , servidoras aposentadas do Tribunal Regional do Trabalho da 15ª Região (SP) , contra o Acórdão 5901/2021-TCU-Segunda Câmara, relator o Ministro Bruno Dantas, que julgou ilegais os atos de aposentadoria das recorrentes e negou-lhes registro, em razão do percebimento indevido da vantagem de "quintos" decorrentes do exercício de função de oficial de justiça avaliador (FC-04) em desacordo com a legislação de regência (Maria Aparecida do Amaral) e incorporação de quintos no período entre 8/7/1998 e 4/9/1998, em oposição ao decidido pelo STF no RE 638.115/CE (Laieta Gomes Nunes) .
ACORDAM os Ministros do Tribunal de Contas da União, reunidos em Sessão da Segunda Câmara, ante as razões expostas pelo Relator, em: 
9.1. com fundamento no art. 48 da Lei nº 8.443/1992 e nos arts. 285, caput, e 286, parágrafo único do RI/TCU, conhecer do recurso de pedido de reexame interposto por Laieta Goes Nunes Lucio (XXX.308.898-XX) , para, no mérito, dar-lhe provimento parcial;
9.2. com fundamento no art. 48 da Lei nº 8.443/1992 e nos arts. 285, caput, e 286, parágrafo único do RI/TCU, conhecer do recurso de pedido de reexame interposto por Maria Aparecida de Quequi do Amaral (XXX.996.368-XX) para, no mérito, negar-lhe provimento;
9.3. dar ciência ao Tribunal Regional do Trabalho da 15ª Região - Campinas/SP que, caso a servidora aposentada Laieta Goes Nunes Lucio comprove perante esse Órgão Judiciário que é beneficiária de decisão judicial transitada em julgado, observe a modulação de efeitos fixada pelo STF no RE 638.115/CE, de modo a manter a parcela de quintos incorporados entre 8/4/1998 a 4/9/2001 imune à absorção por reajustes futuros;
9.4. dar conhecimento deste acórdão, encaminhando a respectiva cópia, ao TRT 15ª Região, e às recorrentes, informando-os de que a presente deliberação, acompanhada do Relatório e do Voto que a fundamenta, está disponível para a consulta no endereço virtual https://www.tcu.gov.br/acordaos.

Pedido de reexame interpostos por Maria Aparecida de Quequi do Amaral (peças 16 a 18) e Laieta Goes Nunes Lucio (peça 15), contra o Acórdão 5.901/2021-TCU-2ª Câmara (peça 10), que teve como relator o Excelentíssimo Senhor Ministro Bruno Dantas.

Segunda Câmara

Tribunal Regional do Trabalho da 15ª Região - Campinas/SP.

3. Interessados/Responsáveis/Recorrentes:
3.1. Recorrentes: Laieta Goes Nunes Lucio (XXX.308.898-XX) e Maria Aparecida de Quequi do Amaral (XXX.996.368-XX);
3.2. Interessados: Darcio Paulo Goncalves (XXX.866.508-XX); Laieta Goes Nunes Lucio (XXX.308.898-XX); Laieta Goes Nunes Lucio (XXX.308.898-XX); Maria Aparecida de Quequi do Amaral (XXX.996.368-XX); Maria Aparecida de Quequi do Amaral (XXX.996.368-XX).

13.1. Ministros presentes: Bruno Dantas (Presidente), Augusto Nardes e Raimundo Carreiro (Relator).
13.2. Ministros-Substitutos presentes: Marcos Bemquerer Costa e André Luís de Carvalho.

RAIMUNDO CARREIRO

Ministro Bruno Dantas.

Trata-se de pedidos de reexame interposto por Maria Aparecida de Quequi do Amaral e Laieta Goes Nunes Lucio, servidoras aposentadas do Tribunal Regional do Trabalho da 15ª Região, contra o Acórdão 5901/2021-TCU-Segunda Câmara (peça 10) , relator o Ministro Bruno Datas.
2.	Transcrevo a seguir, com ajustes de forma, nos termos do art. 1º, § 3º, inciso I, da Lei nº 8.443/92, a instrução lavrada no âmbito da Secretaria de Recursos (peça 38) , cuja proposta de encaminhamento foi endossada pelo diretor da subunidade (peça 39) e pelo Ministério Público junto ao TCU (peça 40) , na pessoa do Procurador Rodrigo Medeiros de Lima.
"INTRODUÇÃO 
1.	Trata-se de pedidos de reexames interpostos por Maria Aparecida de Quequi do Amaral (peças 16 a 18) e Laieta Goes Nunes Lucio (peça 15) , contra o Acórdão 5901/2021-TCU-Segunda Câmara (peça 10) , que teve como relator o Excelentíssimo Senhor Ministro Bruno Dantas. 
1.1. 	A deliberação recorrida apresenta o seguinte teor: 
VISTOS, relatados e discutidos estes autos em que se apreciam aposentadorias instituídas no âmbito do Tribunal Regional do Trabalho da 15ª Região - Campinas/SP. 
ACORDAM os Ministros do Tribunal de Contas da União, reunidos em sessão da Segunda Câmara, diante das razões expostas pelo Relator, e com fundamento no art. 71, incisos III e IX, da Constituição Federal de 1988, c/c os arts. 1º, inciso V, 39, inciso II, e 45 da Lei 8.443/1992, e ainda com o art. 260, § 1º, 261, caput e § 1º, e 262, caput e § 2º, do Regimento Interno do TCU, em: 
9.1.	considerar ilegais as aposentadorias de Darcio Paulo Gonçalves, Laieta Goes Nunes Lucio e Maria Aparecida de Quequi do Amaral, negando o registro aos atos correspondentes; 
9.2.	dispensar o ressarcimento das quantias indevidamente recebidas de boa-fé (enunciado 106 da súmula da jurisprudência predominante do TCU) ; 
9.3.	determinar ao Tribunal Regional do Trabalho da 15ª Região - Campinas/SP que: 
9.3.1. no prazo de 15 (quinze) dias, faça cessar os pagamentos decorrentes dos atos ora considerados ilegais, sob pena de responsabilidade solidária da autoridade administrativa omissa, até a emissão de novos atos livres das irregularidades apuradas, a serem submetidos à apreciação do TCU no prazo de 30 (trinta) dias; 
9.3.2. no prazo de 15 (quinze) dias, dê ciência do inteiro teor desta deliberação aos interessados, esclarecendo-lhes que o efeito suspensivo proveniente da interposição de recurso não os exime da devolução dos valores percebidos indevidamente após a notificação sobre o presente acórdão, em caso de não provimento do recurso porventura impetrado; 
9.3.3. no prazo de 30 (trinta) dias, informe ao TCU as medidas adotadas, sem prejuízo de encaminhar comprovante sobre a data em que os interessados tomaram conhecimento do contido no item anterior; 
9.4. dar ciência deste acórdão ao Tribunal Regional do Trabalho da 15ª Região - Campinas/SP. (destacamos e sublinhamos) 
HISTÓRICO 
2.	A ex-servidora Maria Aparecida de Quequi do Amaral ocupava o cargo de Analista Judiciário, especialidade Execução de Mandados (antigo Oficial de Justiça Avaliador) , sendo que os quintos incorporados decorrem do exercício da função de oficial de justiça avaliador (FC-04) . 
2.1.	Sobre essa questão, o TCU tem entendimento no sentido de que a função de execução de mandados não gera direito à incorporação de quintos, por se tratar de vantagem inerente à estrutura remuneratória do cargo de Analista Judiciário, especialidade Execução de Mandados (Acórdão 2784/2016-TCU-Plenário e 5.443/2020-TCU-1ª Câmara, de relatoria do Ministro Benjamin Zymler) . 
2.2.	Além disso, a remuneração da interessada contempla a Gratificação de Atividade Externa (GAE) , vantagem criada com o exato propósito de bonificar o exercício da execução de mandados, inerente a seu cargo. Assim, para além da impossibilidade de incorporação de quintos da referida FC04, o pagamento desses quintos cumulativos com a GAE constitui verdadeiro bis in idem, com dupla remuneração pelo mesmo fundamento, o exercício das atribuições de execução de mandados. 
2.3.	Já a ex-servidora Laieta Goes Nunes Lucio incorporou quintos no período entre 8/4/1998 a 4/9/2001, o que vai de encontro ao decidido pelo STF no RE 638.115/CE e motivou o julgamento pela ilegalidade de sua concessão de aposentadoria. Como não havia, nos autos, informação de que a incorporação tinha amparo em decisão judicial transitada em julgado, devia o órgão de origem transformar a fração de quintos em parcela compensatória a ser absorvida por quaisquer reajustes futuros. 
ADMISSIBILIDADE 
3.	Reitera-se os exames de admissibilidade realizados pelo Sar/Serur (peças 20 a 22) , que opinou pelo conhecimento dos recursos, nos termos do artigo 48 da Lei 8.443/1992, c/c os artigos 285 e 286, parágrafo único, do RI/TCU, suspendendo-se os efeitos dos subitens 9.1, 9.3 e 9.3.1 do Acórdão 5901/2021-TCU-Segunda Câmara, em relação às recorrentes. O Excelentíssimo Senhor Ministro Raimundo Carreiro, mediante despacho de peça 29, concordou com esta unidade técnica.  
4.	Delimitação 
4.1. 	Constitui objeto do presente recurso definir se: 
I - no que tange à aposentadoria de Maria Aparecida de Quequi do Amaral 
a)	a função de execução de mandados tem natureza jurídica de função de confiança; 
b)	é legal a acumulação de quintos com a GAE; 
c)	é pertinente a modulação dos efeitos do acórdão recorrido; 
d)	houve desrespeito ao direito adquirido, à decadência, à segurança jurídica, à isonomia e à vedação de interpretação retroativa. 
II - no que se refere à aposentadoria de Laieta Goes Nunes Lucio 
a)	ocorreu violação à segurança jurídica, à isonomia e à vedação de interpretação retroativa; 
b)	os quintos relativos ao período de 8/4/1998 a 4/9/2001 devem ser transformados em "Parcela Compensatória" a ser absorvida por quaisquer reajustes futuros, conforme modulação de efeitos prevista no RE 638.115/CE. 
DOS ARGUMENTOS APRESENTADOS POR MARIA APARECIDA DE QUEQUI DO AMARAL 
5.  	Da função de execução de mandados 
5.1. Aduz-se que a função de execução de mandados tem natureza jurídica de função de confiança, com base nos seguintes argumentos. 
5.2. A verba transformada em vantagem pessoal não detinha natureza genérica e nem era paga indistintamente a todos os Oficiais de Justiça, diferentemente do que ocorre com a GAE, que abarca integralmente a categoria (peça 16, p. 4) . 
5.3. No acórdão impugnado, foi destacado que "o TCU tem entendimento no sentido de que a função de execução de mandados não gera direito à incorporação de quintos, por se tratar de vantagem inerente à estrutura remuneratória do cargo de Analista Judiciário - Especialidade Execução de Mandados (Acórdão 2784/2016-TCU-Plenário e 5.443/2020-TCU-1ª Câmara) ", de relatoria do Ministro Benjamin Zymler (peça 16, p. 6) . 
5.4. Porém, há questões essenciais que determinam a manutenção da VPNI integralmente nos rendimentos dos substituídos (Oficiais de Justiça Avaliadores Federais que incorporaram VPNI de quintos de FC de executante de mandados, há 20 anos) , tais como as seguintes: 
5.5. Remissão ao RE 638.115-ED-ED e ao Acórdão 2602/2013-TCU-Plenário feita pelo CSJT no Acórdão Processo CSJT-Cons-53-24.2021.5.90.0000 (peça 16, p. 6) . 
5.6. Realinhamento da posição do TCU com o Acórdão 2602/2013-TCU-Plenário (Relator Ministro Raimundo Carreiro) - que recomenda a manutenção do pagamento aos Oficiais de Justiça Avaliadores Federais de VPNI de quintos de FC de executante de mandados incorporados há 20 anos, pois derivam de nova orientação da Corte de Contas, através de sua Secretaria de Fiscalização de Pessoal (peça 16, p. 6) . 
5.7. Sequer se pode falar em corte ou compensação da parcela incorporada entre 1998 e 2001, pois está protegida pela coisa julgada produzida em ação coletiva do Sindiquinze (Processo 000097630.2005.4.03.6105, da Subseção Judiciária de Campinas) e pelo decidido no RE 638.115/CE (peça 16, p. 7-8) . 
5.8. No MS 35.446 (peça 22) , que tratou da incorporação de quintos após a edição da Lei 9.624/1998 por Analista Judiciário ocupante da função de Chefe de Seção - FC-6 no STF, houve a cassação do Acórdão 3201/2017-TCU-Segunda Câmara (Relator Ministro Aroldo Cedraz) , com determinação para que a Corte de Contas emitisse novo pronunciamento, com observância do julgamento final do RE 638.115/CE (peça 16, p. 16-17) . 
5.9. Assim, conclui a recorrente que poderia subsistir na íntegra o pagamento dessas parcelas de quintos incorporados entre 8/4/1998 a 4/9/2001 sem transformação em parcela compensatória e sem absorção futura por quaisquer reajustes, com esteio na modulação conferida pelo STF no RE 638.115 e por eficácia da coisa julgada do Processo 0000976-30.2005.4.03.6105 (peça 16, p. 27) . 
Análise 
5.10. 	Assim dispôs o Ato Regulamentar 641/1987 do Conselho da Justiça Federal (CJF) : 
Art. 3º As designações para as funções a que se referem os artigos 1º e 2º far-se-ão por atos do Diretor do Foro da respectiva Seção Judiciária, após a indicação do Juiz Federal a que estiverem subordinados os servidores, observando-se os seguintes critérios: 
 (...) 
V - as funções de Executantes de Mandados são exclusivas dos Oficiais de Justiça Avaliadores no efetivo exercício das atribuições inerentes e próprias do cargo.  
5.11. Para o deslinde da presente questão, é de mister perquirir se a função de executante de mandado tem, em seu exercício, atribuições que ensejem a fidúcia de uma autoridade superior. 
5.12. 	Sobre o tema, dispõe o art. 4º, § 1º, da Lei 11.416/2006, com a redação dada pela Lei 12.774/2012: 
§ 1º Os ocupantes do cargo de Analista Judiciário - área judiciária cujas atribuições estejam relacionadas com a execução de mandados e atos processuais de natureza externa, na forma estabelecida pela legislação processual civil, penal, trabalhista e demais leis especiais, serão enquadrados na especialidade de Oficial de Justiça Avaliador Federal. (Redação dada pela Lei 12.774/2012) 
5.13. Assim, a atividade de execução de mandados e atos processuais de natureza externa não têm, em sua essência, a necessidade de um plus, de uma fidúcia de uma autoridade superior, eis que, nos termos do dispositivo supra, os titulares do cargo efetivo de analista judiciário poderiam ser enquadrados na especialidade de Oficial de Justiça Avaliador Federal, desde que tivessem atribuições relacionadas com tal atividade. 
5.14. De outro giro, traz-se à colação a doutrina de Carlos Maximiliano (grifos acrescidos) : 
Consideram-se excepcionais as disposições que asseguram privilégio, palavra este de significados vários no terreno jurídico. Abrange: a) o direito exclusivo de explorar serviço de utilidade pública, isto é, o fornecimento de água, luz, transporte fluvial ou urbano etc.; b) o gozo e a exploração de propriedades e riquezas do Estado; franquias, benefícios e outras vantagens especiais concedidas a indivíduos ou corporações; c) preferências e primazias asseguradas, quer a credores, quer a possuidores de boa-fé, autores de benfeitorias e outros, pelo Código Civil, Lei das Falências e diversas mais. 
Nos dois primeiros casos, a e b, em que o poder público é o outorgante, a exegese, embora estrita, não pode ser de tal modo limitadora que torne a concessão inoperativa, ou a obra irrealizável. Entretanto, o monopólio deve ser plenamente provado, não se presume; e nos casos duvidosos, quando aplicados os processos de Hermenêutica, a verdade não ressalta nítida, interpreta-se o instrumento de outorga oficial contra o beneficiado e a favor do Governo e do público. 
 (...) 
Parece oportuna a generalização da regra exposta acerca de determinadas espécies de preceitos, esclarecer como se entende e aplica uma norma excepcional. É de Direito estrito; reduz-se à hipótese expressa: na dúvida, segue-se a regra geral. Eis porque se diz que a exceção confirma a regra nos casos não excetuados. (in Hermenêutica e aplicação do direito. 15ª Ed., Rio de Janeiro: Forense, 1995, p. 232 e 234) . 
5.15. Posta assim a questão, entende-se que as disposições que assegurem a incorporação de quintos são disposições excepcionais. Daí que, em havendo dúvida sobre a natureza jurídica de determinada função (se de confiança ou não) , deve-se interpretar contra o beneficiado, e, por via de consequência, entende-se que a função de "executante de mandados" não é uma função de confiança. 
5.16. Nesse sentir, entende-se que as funções de Executantes de Mandados são indistintamente atribuídas aos Oficiais de Justiça Avaliadores no efetivo exercício das atribuições inerentes e próprias do cargo. 
5.17. Nessa toada, não se pode relegar ao oblívio as considerações do Ministro Benjamin Zymler, por ocasião da apreciação do TC Processo 046.575/2020-0 (Acórdão 1738/2021-TCU-Primeira Câmara) : 
10.	No tocante ao sr. (...) , tem-se que o interessado era ocupante do cargo de analista judiciário, especialidade oficial de justiça avaliador, no qual incorporou "quintos" da Função Comissionada de Execução de Mandados (FC-5) . Tais "quintos", a partir de 1994, integraram a base de cálculo da média das remunerações de contribuição do inativo, aposentado compulsoriamente, por idade, em 2009.  
11.	Ocorre que a vantagem, desde sua origem, sempre foi inerente ao cargo efetivo do servidor, não podendo, exatamente por isso, dar ensejo à "incorporação" de "quintos". Eis o dispositivo que a instituiu: 
Ato Regulamentar 641/1987, do Conselho da Justiça Federal 
Art. 3º As designações para as funções a que se referem os artigos 1º e 2º far-se-ão por atos do Diretor do Foro da respectiva Seção Judiciária, após a indicação do Juiz Federal a que estiverem subordinados os servidores, observando-se os seguintes critérios: 
 (...) 
V - as funções de Executantes de Mandados são exclusivas dos Oficiais de Justiça Avaliadores no efetivo exercício das atribuições inerentes e próprias do cargo. 
12. Sobre a matéria, o Plenário desta Corte, por meio do Acórdão 2.784/2016, de minha relatoria, esposou o seguinte entendimento: 
5. (...) verifico que consta dos atos daqueles que se inativaram no cargo de Analista Judiciário, especialidade Oficial de Justiça Avaliador, o pagamento da vantagem dos quintos, decorrentes da função comissionada FC-5, que teve origem na Gratificação de Representação de Gabinete instituída por meio de normativos internos. 
6.	Ocorre que tanto a GRG quanto a FC-5 não possuía natureza de função de confiança, pois era paga a todos os ocupantes do cargo efetivo de Analista Judiciário, especialidade Oficial de Justiça Avaliador. Logo, a 'investidura' na função não dependia de escolha da autoridade, do quesito confiança, inerente a todos os ocupantes de função comissionada. Tampouco poderiam seus ocupantes ser demitidos ad nutum. Assim, a despeito do nomen iuris, claro está que se tratava de verdadeira gratificação paga em razão do exercício das atribuições típicas do cargo (execução de mandados) e criada por normativos internos do TRF da 2ª Região.  
7.	Posteriormente, quando do advento da Lei 9.421/1996, a GRG paga aos Oficiais de Justiça foi transformada em FC-5.  
8.	Embora a própria criação dessa gratificação, por meio de ato administrativo, pudesse ser examinada sob o aspecto da legalidade, o fato é que essa vantagem não possui natureza de função (pois paga indistintamente a todos os Oficiais de Justiça) e, portanto, não teria o condão de gerar a incorporação de quintos.  
9.	Nessa linha, cumpre mencionar o Acórdão 1473/2009-TCU-Segunda Câmara (relator Ministro José 
Jorge) , no qual se considerou ilegal o pagamento de gratificação de representação oriunda de 'função' atribuída a Consultor Legislativo do Senado. O relator acolheu o entendimento do então titular da Sefip, assim vazado:  
À luz dessas definições, parece-nos fora de dúvida que a gratificação de representação paga aos Consultores Legislativos - a exemplo do que já se verificava, a despeito de sua designação oficial, com a anterior 'função comissionada' que lhe deu origem - não se confunde com as funções de confiança, as funções gratificadas ou, muito menos, com os cargos em comissão. 
De fato, a gratificação de representação não se encontra associada ao desempenho de encargos especiais atribuídos a apenas uma parte dos Consultores; também não depende da relação de confiança entre o beneficiário e a autoridade responsável pela nomeação; não é transitória e nem pode ser suprimida discricionariamente da remuneração dos servidores. Antes, a gratificação de representação tipifica uma vantagem inerente ao cargo efetivo de Consultor Legislativo, de sorte que o requisito essencial para sua percepção é precisamente a investidura no cargo. 
 (...) 
De outra parte, como corolário, não é demais salientar que, tratando-se de vantagem própria do cargo efetivo, a gratificação de representação, assim como a função comissionada que a precedeu, em hipótese alguma poderia dar ensejo à incorporação de quintos. 
Com efeito, afora o quanto estabelecido no art. 50 da Lei 8.112/1990, tem-se que o instituto da incorporação de funções, enquanto existente, tinha por objetivo precípuo proporcionar estabilidade financeira àqueles servidores que, investidos por longo período em funções comissionadas, viam-se permanentemente sujeitos a drástica redução no padrão de seus vencimentos, em face do caráter transitório dessas funções, o que poderia, inclusive, comprometer sua independência e exação no exercício de suas atribuições. Tal, como visto, jamais foi o caso da gratificação de representação ou da função comissionada conferida aos Consultores Legislativos, que, por constituir vantagem intrinsecamente vinculada ao cargo efetivo, sempre teve, por definição, caráter permanente. 
10. Ademais, não se deve olvidar que o art. 16 da Lei 11.416/2006, que instituiu a Gratificação de Atividade Externa (GAE) , devida exclusivamente ao Oficial de Justiça Avaliador, vedou a percepção dessa gratificação para os servidores designados para o exercício de função comissionada e para os ocupantes de cargo em comissão: 
Art. 16.  Fica instituída a Gratificação de Atividade Externa - GAE, devida exclusivamente aos ocupantes do cargo de Analista Judiciário referidos no § 1o do art. 4o desta Lei. 
§ 1o A gratificação de que trata este artigo corresponde a 35% (trinta e cinco por cento) do vencimento básico do servidor. 
§ 2o É vedada a percepção da gratificação prevista neste artigo pelo servidor designado para o exercício de função comissionada ou nomeado para cargo em comissão.' (grifei) 
11.	Ora, se a GAE não é devida ao servidor ativo que exerce função ou cargo em comissão, não é possível concedê-la ao inativo que se aposenta com as vantagens previstas no do art. 193 da Lei 8.112/1990, sob pena de conferir tratamento mais vantajoso ao inativo que ao ativo. Ou bem o inativo carreia para sua aposentadoria as vantagens inerentes ao cargo comissionado ou percebe a gratificação criada para remunerar o Oficial de Justiça pelo desempenho exclusivo das atribuições típicas de seu cargo.  
12.	Nesse ponto, deve-se registrar que os atos de alteração de fundamento legal emitidos pelo TRF da 2ª Região excluíram, de forma acertada, a parcela 'opção' para tornar viável o pagamento da GAE (vide, por exemplo, ato de peça 5) . 
13.	Quando, porém, se verifica que a função de confiança exercida na atividade era, de fato, gratificação inerente ao cargo efetivo ocupado pelo servidor, o pagamento de 'quintos', além de carecer de sustentação legal, constitui verdadeiro bis in idem, pois cria situação na qual se remunera duplamente o servidor sob o mesmo fundamento: exercício das atribuições de Oficial de Justiça. Diversa é a conclusão quando se verifica que os 'quintos' tiveram origem no exercício de outras funções, não relacionadas às atribuições de Oficial de Justiça. Nessa situação, constitui vantagem paga a qualquer ocupante de cargo efetivo que tenha exercido no passado, no prazo estipulado em lei, cargo comissionado/função de confiança. 
14.	De igual forma, não se pode admitir o pagamento da parcela 'opção', seja ela decorrente ou não da FC-5 atribuída aos Oficiais de Justiça, ao inativo que percebe a GAE, em razão da vedação expressa contida no § 2º do art. 16 da Lei 11.416/2006, ainda que a mencionada parcela tenha origem em outra função de confiança e decorra da exata aplicação do art. 193 da Lei 8.112/1990.  
15.	Do contrário, estar-se-ia conferindo tratamento mais vantajoso ao servidor inativo que ao ativo, o que não parece razoável, por contrariar o objetivo do § 2º do art. 16 da Lei 11.416/2006, que consiste não apenas em remunerar o Oficial de Justiça pelo desempenho de suas atribuições, senão também estimulá-lo a se manter na atividade para a qual foi admitido. 
16.	Sendo assim, até mesmo o servidor que tenha a seu favor ato de aposentadoria já registrado há mais de cinco anos, do qual constou a incorporação de 'quintos' e/ou o pagamento da 'opção', perde o direito a essas parcelas se optar por receber a GAE. 
5.18. Observa-se que a ação coletiva proposta pelo Sindiquinze (Processo 000097630.2005.4.03.6105, da Subseção Judiciária de Campinas) não tratou especificamente da incorporação de quintos pelo exercício da atribuição de executante de mandados, mas do recebimento de gratificação decorrente do exercício de função de chefia, direção ou assessoramento, como se pode ver da transcrição abaixo (peça 20, p. 11/12) : 
Ante o exposto, julgo a ação procedente em parte, para o fim de reconhecer o direito à incorporação dos quintos/décimos em relação aos servidores vinculados ao Tribunal Regional do Trabalho da 15º Região, que receberam gratificação decorrente do exercício de função de chefia, direção ou assessoramento, e que completaram o lapso temporal no período de 8 de abril de 1998 (Lei 9.624/1998) até 4 de setembro de 2001 (MP 2.225-45/2001) . 
5.19. Destarte, considerando que os quintos de FC-04 constantes dos proventos da recorrente são decorrentes do exercício da atribuição de executante de mandados, é de se propor a mantença da ilegalidade de seu ato de aposentadoria, ante o pagamento de 5/5 de FC-04, referentes ao período de 1/9/1993 a 30/8/1998 (peça 3, p. 4) , sendo que apenas o último quinto por ela incorporado extrapolou a data-limite de 8/4/1998. 
5.20. Entende-se que também não merecem prosperar as alegações da recorrente acerca de um pretenso realinhamento da posição do TCU com o Acórdão 2602/2013-TCU-Plenário (Relator Ministro Raimundo Carreiro) para manter os quintos de FC de executante de mandados. Nesse acórdão, prolatado em processo de auditoria realizada no Senado Federal, admitiu-se a transformação em parcela compensatória sujeita à absorção futura dos quintos incorporados por todos os servidores daquele órgão sem que tenham sido formalmente designados para o exercício de função comissionada de direção, chefia ou assessoramento, em desconformidade com os arts. 62 e 62-A da Lei 8.112/1990, 3º da Lei 8.911/1994 e 15 da Lei 9.527/1997. 
5.21. 	Nessa ordem de ideias, opina-se pela rejeição dos argumentos apresentados. 
6.  	Da cumulação da VPNI (quintos de FC-04) com a GAE 
6.1. A recorrente defende a cumulação de quintos de FC-04 com a GAE, com base nos seguintes argumentos. 
6.2. Essas parcelas têm natureza distinta, pois a VPNI decorre da incorporação de quintos pelo exercício de função comissionada, instituída, à época, com o objetivo de corrigir defasagem salarial de quem a exercia, enquanto a GAE tem a finalidade de retribuir o servidor que desempenha externamente suas funções (peça 16, p. 3) . 
6.3. O § 2º do art. 16 da Lei 11.416/2006, que instituiu a GAE não fez qualquer restrição expressa aos servidores que já haviam incorporado outras gratificações e, por isso, não pode ser interpretado extensivamente para suprimir direitos (peça 16, p. 4) . 
6.4. Transcreve trechos de pareceres emitidos pelas Diretorias-Gerais dos TRTs da 4ª e da 15ª Regiões, contraditando o entendimento, firmado no Acórdão 2784/2016-TCU-Plenário (Relator Ministro Benjamin Zymler) , de que, para além da impossibilidade de incorporação de quintos da referida FC-04, o pagamento desses quintos cumulativos com a GAE constitui verdadeiro bis in idem, com dupla remuneração pelo mesmo fundamento, o exercício das atribuições de execução de mandados (peça 16, p. 4-5) . 
Análise 
6.5. No que tange ao princípio da irredutibilidade dos proventos, cabe ressaltar que, de acordo com o STF, não há óbice à redução de proventos caso alguma parcela/vantagem esteja sendo paga ao arrepio da lei, nos termos do entendimento proferido no âmbito do MS 25.552, de relatoria da Ministra Cármen Lúcia, verbis:  
MANDADO DE SEGURANÇA. ATO DO TRIBUNAL DE CONTAS DA UNIÃO. 
APOSENTADORIA DE MAGISTRADO. (...) DECADÊNCIA ADMINISTRATIVA E 
OFENSA 	AO 	PRINCÍPIO 	DA 	IRREDUTIBILIDADE 	DE 	SALÁRIOS 	NÃO CONFIGURADAS. 
 (...)  
3.	O Supremo Tribunal Federal pacificou entendimento de que, sendo a aposentadoria ato complexo, que só se aperfeiçoa com o registro no Tribunal de Contas da União, o prazo decadencial da Lei 9.784/1999 tem início a partir de sua publicação. Aposentadoria do Impetrante não registrada: inocorrência da decadência administrativa.  
4.	A redução de proventos de aposentadoria, quando concedida em desacordo com a lei, não ofende o princípio da irredutibilidade de vencimentos. Precedentes.  
5.	Segurança denegada (grifos acrescidos) . 
6.6.	Ademais, é despicienda novas análises acerca da cumulação da VPNI (quintos de FC-04) com a GAE, por já terem sido apresentados argumentos robustos no sentido da impossibilidade da incorporação de quintos de FC-04, inerentes à atribuição de execução de mandados, pela recorrente.  
6.7.	Dessa forma, não merecem prosperar as alegações formuladas pela interessada. 
7.  	Da modulação dos efeitos do acórdão recorrido 
7.1. Assevera que, em respeito à segurança jurídica, o STF modulou os efeitos da decisão do RE 638.115/CE (Tema 395) , para resguardar as decisões administrativas já consolidadas e o pagamento da vantagem até que haja sua incorporação por reajustes futuros e ressalvar os pagamentos anteriores, decorrentes de decisão judicial (peça 16, p. 5-7) . 
7.2. 	Traz à colação outras deliberações da Suprema Corte sobre a matéria, tais como o MS 35.446 (peça 22) e MS 35.078 (peça 24) , que abordaram esse tema (peça 16, p. 16-23) . 
Análise 
7.3. Não se tem notícia de que a questão da incorporação irregular de quintos de função - esta paga indistintamente a todos os ocupantes do cargo de analista judiciário, especialidade oficial de justiça avaliador federal -, tenha sido controvertida neste Tribunal, a ponto de justificar uma modulação dos efeitos do acórdão ora recorrido, tal como ocorreu com os quintos decorrentes do exercício de funções comissionadas, no período compreendido entre 8/4/1998 e 4/9/2001. 
7.4. Demais disso, o mérito deste processo não diz respeito ao que foi decidido no RE 638.115/CE (Tema 395) , pelo Pretório Excelso. 
7.5. 	Nesse sentir, opina-se pela rejeição das alegações da recorrente. 
8.	Do direito adquirido, da decadência, da segurança jurídica, da isonomia e da vedação de interpretação retroativa. 
8.1.	Aduzem as recorrentes ter havido desrespeito ao direito adquirido, à decadência, à segurança jurídica, à isonomia e à vedação de interpretação retroativa, com base nos seguintes argumentos. 
8.2.	A aposentada Maria Aparecida de Quequi do Amaral possui direito adquirido à cumulação de VPNI e GAE, pois as recebe há mais de 10 (dez) anos. Além de ser legal, essa cumulação está protegida pela decadência administrativa e pelos princípios que garantem a segurança jurídica das situações já consolidadas (peça 16, p. 5) . 
8.3.	A determinação para a cessação imediata do pagamento da VPNI não observou o princípio da razoabilidade e estabelece tratamento diferenciado entre os servidores públicos do mesmo regime jurídico (peça 16, p. 5) . 
8.4.	A própria Corte de Contas, ao tratar de semelhante situação em relação aos seus servidores inativos, privilegiou a segurança jurídica e a boa-fé no recebimento de VPNI, conforme Acórdão 2988/2018-TCU-Plenário, de relatoria da Ministra Ana Arraes (peça 16, p. 7-8) . 
8.5.	Para a recorrente Laieta Goes Nunes Lucio, a servidora aposentada não deve ser submetida a uma redução abrupta em seus proventos, sendo que o princípio da segurança jurídica veda a desconstituição injustificada de atos jurídicos, mesmo quando ocorre alguma inconformidade com o texto legal durante sua constituição (peça 15, p. 4-5) . 
8.6.	Na hipótese, não se trata de corrigir uma ilegalidade em ato de aposentação, mas de mudança de entendimento do TCU. Não se pode admitir, em respeito ao princípio constitucional da isonomia, que servidores na mesma situação funcional e jurídica sejam separados em duas categorias, apenas pela data em que os seus atos de concessão foram apreciados pela Corte de Contas (peça 15, p. 4-5) . 
8.7.	A Lei 13.655/2018 incluiu, no Decreto-Lei 4.657/1942 (LINDB) , disposições sobre segurança jurídica e eficiência na criação e na aplicação do direito público, dentre elas a expressa no acrescido art. 23 (regime de transição em caso de nova interpretação sobre norma de conteúdo indeterminado) , que não devem ser relegadas, sob pena de causar grave prejuízo às recorrentes e a todos os servidores em idêntica situação (peça 16, p. 8) . 
8.8.	Já o Decreto-Lei 200/1967 estabeleceu em seu art. 103 que os valores de vencimentos ou proventos superiores aos fixados para o cargo nos planos de classificação e remuneração serão transformados em vantagem pessoal a ser absorvida por novos aumentos salariais. Esses dispositivos exigem aplicação, no caso de prevalecer a mudança de entendimento estampada no Acórdão 1599/2019-TCU-Plenário, de relatoria do Ministro Benjamin Zymler (peça 15, p. 5) . 
8.9.	Na análise dos pedidos de reexame, espera-se que o TCU considere, também, os inúmeros atos de aposentadoria julgados anteriormente, tidos como legais por essa Corte de Fiscalização, seguindo a orientação do Acórdão 2076/2005-TCU-Plenário (Relator Ministro-Substituto Augusto Sherman Cavalcanti) , ainda que tenha havido modificação de entendimento pelo Supremo Tribunal Federal, sob pena de ser criada situação diferenciada dentro do mesmo regime jurídico (peça 15, p. 6) . 
Análise 
8.10. Sobre o direito adquirido e a segurança jurídica, cabe lembrar que a sedimentada jurisprudência da Suprema Corte é no sentido de classificar como ato complexo a concessão de aposentadoria, reforma ou pensão, consoante os seguintes julgados (RMS 3881/SP, MS 19875/DF, RE 195861/ES e MS 23665/DF) . 
8.11. Assim, sendo o ato de aposentadoria complexo, este somente passa a estar plenamente formado (perfeito) , válido (aferição da legalidade com reflexo de definitividade perante a Administração) e eficaz (plenamente oponível a terceiros, deixando de apresentar executoriedade provisória) quando recebe o registro pela Corte de Contas. Tal entendimento decorre do disposto no inciso III do art. 71 da Constituição Federal, que estabelece que compete ao Tribunal de Contas da União apreciar, para fins de registro, a legalidade dos atos de admissão, assim como a concessão de aposentadoria, reforma ou pensão. 
8.12. Nessa perspectiva, impõe-se reconhecer que referido ato possui natureza precária (Acórdão 2482/2007-TCU-Primeira Câmara, de relatoria do Ministro Augusto Nardes) , razão pela qual, até que haja o efetivo julgamento e o consequente registro pela Corte de Contas, não há que se falar em  ato jurídico perfeito, tendo em vista a ausência de aperfeiçoamento e definitividade do ato. 
8.13. A propósito do tema, colaciona-se entendimento esposado pela Corte Constitucional ao decidir no âmbito do RE 195.861/ES: 
APOSENTADORIA. ATO ADMINISTRATIVO DO CONSELHO DA MAGISTRATURA. 
NATUREZA. COISA JULGADA ADMINISTRATIVA. INEXISTÊNCIA. O ato de aposentadoria exsurge complexo, somente se aperfeiçoando com o registro perante a Corte de Contas. Insubsistência da decisão judicial na qual assentada, como óbice ao exame da legalidade, a coisa julgada administrativa. (grifos acrescidos)  
8.14. Nos casos em apreço, não houve o respectivo registro em razão da constatação de ilegalidade nos atos, o que afasta, por si só, a presunção de legitimidade dos atos administrativos que concederam os benefícios às recorrentes, não havendo, assim, que se falar em violação da segurança jurídica ou de proteção da confiança. 
8.15. Quanto à boa-fé das recorrentes, tenha-se presente que foi considerada ao se dispensar a devolução dos valores indevidamente recebidos, nos termos do acórdão recorrido. 
8.16. É sobremodo importante ressaltar que este Tribunal tem o poder/dever de apreciar, para fins de registro, os atos de aposentadoria na esfera federal, nos termos do art. 71 da Lei Maior. Esta prerrogativa não pode ser infirmada pela sobreposição dos princípios da razoável duração do processo e da eficiência na Administração Pública. 
8.17. Vale lembrar que a comprovação do trânsito em julgado, por si só, não possui o condão de alterar o julgamento pela ilegalidade do ato de aposentadoria de Laieta Goes Nunes Lucio pela Corte de Contas, pois o STF deixou assente que a incorporação de quintos, no período de 8/4/1998 até 4/9/2001, ofende o princípio da legalidade, nos termos da tese firmada em sede de repercussão geral, Tema 395. 
8.18. Observa-se que a Lei 13.655/2018 incluiu, no Decreto-Lei 4.657/1994 (LINDB) , disposições sobre segurança jurídica e eficiência na criação e na aplicação do direito público, dentre elas a expressa no acrescido art. 23, segundo o qual: "A decisão administrativa, controladora ou judicial que estabelecer interpretação ou orientação nova sobre norma de conteúdo indeterminado, impondo novo dever ou novo condicionamento de direito, deverá prever regime de transição quando indispensável para que o novo dever ou condicionamento de direito seja cumprido de modo proporcional, equânime e eficiente e sem prejuízo aos interesses gerais". 
8.19. Ora, no caso das recorrentes, não houve o exame de norma de conteúdo indeterminado, conforme previsto no art. 1º da Lei 13.655/2018, que promoveu alteração na Lei de Introdução ao Direito Brasileiro (art. 23 da LINDB - Decreto-Lei 4.657/1942) . 
8.20. No que tange ao art. 2º, parágrafo único, inciso XIII, da Lei 9.784/1999, o qual veda a aplicação retroativa de nova interpretação, é de se ter presente que o TCU dispõe de Lei Orgânica e Regimento Interno, sendo que a Lei do Processo Administrativo pode ser aplicada naquilo que for compatível com o regramento próprio desta Corte de Contas. 
8.21.  Nessa senda, é de se ressaltar que o art. 260, § 2º, do Regimento Interno deste Tribunal assim dispõe: 
§ 2º O acórdão que considerar legal o ato e determinar o seu registro não faz coisa julgada administrativa e poderá ser revisto de ofício pelo Tribunal, com a oitiva do Ministério Público e do beneficiário do ato, dentro do prazo de cinco anos da apreciação, se verificado que o ato viola a ordem jurídica, ou a qualquer tempo, no caso de comprovada má-fé. 
8.22. Nesse quadro, o argumento de que teria havido violação ao princípio da vedação de aplicação retroativa de nova interpretação deve ser rechaçado por três razões: 
i)	não há direito adquirido à exegese; 
ii)	não houve o registro dos atos de aposentadoria das interessadas, de tal arte a não se 
aplicar a máxima de que a "modificação posterior de jurisprudência não alcançaria as situações consolidadas à luz de critério interpretativo anterior". Isto porque poder-se-ia falar em situação consolidada apenas quando o ato de concessão recebe o registro do TCU, por ser ato complexo; 
iii)	o acórdão que julgar legal o ato de aposentadoria e determinar o seu registro não faz coisa julgada administrativa, nos termos do § 2º do art. 260 do Regimento Interno deste Tribunal. 
8.23.	Nessa direção, rememora-se a decisão exarada pelo Plenário do STF, no MS 26.196, de Relatoria do Ministro Ayres Brito (Ata 1/2011, DJE 20, de 18/11/2010) , no sentido de que "O que regula os proventos da inatividade é a lei (e não sua interpretação) vigente ao tempo em que o servidor preencheu os requisitos para a respectiva aposentadoria (Súmula 359/STF) . Somente a lei pode conceder vantagens a servidores públicos (...) ". 
8.24. A Suprema Corte também deixou assente que "Inexiste direito adquirido com fundamento em antiga e superada interpretação da lei", bem assim afastou o princípio da segurança em caso semelhante ao ora apreciado, em que o registro do ato não foi autorizado pelo TCU e a antiga jurisprudência não havia sido aplicada em relação ao impetrante. 
8.25.	Além disso, o STF fixou a seguinte tese de repercussão geral (tema 445) , no bojo do RE 636.553, de relatoria do Ministro Gilmar Mendes: 
Em atenção aos princípios da segurança jurídica e da confiança legítima, os Tribunais de Contas estão sujeitos ao prazo de 5 anos para o julgamento da legalidade do ato de concessão inicial de aposentadoria, reforma ou pensão, a contar da chegada do processo à respectiva Corte de Contas. (destacou-se) 
8.26.	Verifica-se que os atos de aposentação das recorrentes, com vigência em 7/1/2016 (peças 2 e 3) e envio ao TCU no mês de junho de 2020, foram apreciados pela Segunda Câmara na Sessão de 6/4/2021 (peça 10) , não tendo havido desrespeito ao princípio da segurança jurídica. 
8.27.	Entende-se também que não se aplica a ato de aposentadoria precário, pendente de registro, a modulação de efeitos adotada no Acórdão 2988/2018-TCU-Plenário (Relatora Ministra Ana Arraes) , haja vista que aquele caso envolvia situação consolidada, ou seja, ato já registrado pela Corte de Contas. 
8.28.	Nessa ordem de ideias, opina-se pela rejeição das alegações das recorrentes. 
DOS ARGUMENTOS APRESENTADOS POR LAIETA GOES NUNES LUCIO 
9. 	Da transformação dos quintos em "Parcela Compensatória" 
9.1. Defende a recorrente a manutenção do pagamento de quintos, decorrentes do exercício de função de confiança após o advento da Lei 9.624/1998, com base nos seguintes argumentos. 
9.2. A incorporação de parcela de quintos/décimos por Laieta Goes Nunes Lucio, referente ao período de 8/4/1998 a 4/9/2001, encontra amparo na decisão judicial transitada em julgado, proferida no Processo 2004.3400.048565-0/DF (Justiça Federal de Primeiro Grau - Seção Judiciária do Distrito Federal) , movido pela Associação Nacional dos Servidores da Justiça do Trabalho (Anajustra) , em favor de todos os associados, inclusa a recorrente, conforme Processo de Execução/Cumprimento de Sentença 00042495.54.2015.4.01.3400 (peça 15, p. 2-3 e 8-18) . 
9.3. Assim, espera que o recurso seja conhecido e provido, aplicando-se o entendimento do STF, no julgamento dos Embargos de Declaração no RE 638.115/CE, para reconhecer como indevida a cessação imediata do pagamento dos quintos percebidos pela recorrente, tendo em vista ser beneficiária de sentença judicial transitada em julgado antes da decisão que modulou os efeitos sobre o recebimento desta vantagem (peça 15, p. 3) . 
Análise: 
9.4. Convém, de pronto, transcrever excerto do voto condutor do acórdão recorrido que trata da irregularidade em relação aos quintos: 
9. Sobre esse tema, impõe-se rememorar a compreensão firmada pelo Supremo Tribunal Federal no âmbito do Recurso Extraordinário 638.115, momento em que, em sede de repercussão geral, foi decidido que "ofende o princípio da legalidade a decisão que concede a incorporação de quintos pelo exercício de função comissionada no período de 8/4/1998 até 4/9/2001, ante a carência de fundamento legal". 
 (...) 
11.	As concessões de Darcio Paulo Goncalves e Laieta Goes Nunes Lucio contemplam fração de quintos incorporada pelo exercício de função comissionada entre 8/4/1998 e 4/9/2001, não havendo registro, nos atos, de que decorram de decisão judicial transitada em julgado. Assim, nos termos definidos pelo STF, referida fração se sujeita a absorções por quaisquer reajustes futuros, devendo o órgão de origem providenciar sua conversão em parcela compensatória destacada, o que deve ser esclarecido nos novos atos a serem encaminhados ao TCU. 
12.	Nesse cenário, cumpre considerar ilegais as aposentadorias de Darcio Paulo Goncalves e Laieta Goes Nunes Lucio, com negativa de registro, cumprindo ao órgão de origem emitir novos atos com ajuste da parcela de quintos ao decidido no RE 638.115, fazendo os esclarecimentos devidos. 
9.5.	Tal entendimento foi fixado com base nas informações disponíveis à época, segundo as quais a referida concessão teria ocorrido em virtude tão somente de decisão administrativa. 
9.6.	Ocorre que a recorrente alega haver decisão judicial transitada em julgado favorável à incorporação dos quintos. Sendo comprovado o trânsito em julgado, bem como ser a recorrente beneficiária da decisão, caberá ao órgão observar a modulação de efeitos fixada pelo Supremo Tribunal Federal no RE 638.115/CE, de modo a manter a parcela de quintos incorporados entre 8/4/1998 e 4/9/2001 imune à absorção por reajustes futuros, caso a vantagem esteja amparada em decisão judicial transitada em julgado. 
9.7.	Cumpre ressaltar que a comprovação do trânsito em julgado, por si só, não possui o condão de alterar o julgamento pela ilegalidade do ato de aposentadoria pela Corte de Contas, pois o STF deixou assente que a incorporação de quintos, no período de 8/4/1998 até 4/9/2001, ofende o princípio da legalidade, nos termos da tese firmada em sede de repercussão geral, Tema 395.  
9.8.	Convém mencionar que o TCU tem posicionamento do Plenário de como os órgãos jurisdicionados devem proceder em relação às parcelas de quintos/décimos de funções comissionadas exercidas entre 8/4/1998 a 4/9/2001, conforme o Acórdão 1255/2020-TCU-Plenário (Relator Ministro-Substituto Marcos Bemquerer Costa) a seguir transcrito no que é pertinente: 
9.2. com a finalidade de orientar o tratamento do tema relacionado ao pagamento da rubrica de "opção" do art. 2º da Lei 8.911/1994 e à incorporação de "quintos", dar ciência ao Senado Federal de que: 
 (...) 
9.2.2. deve-se verificar a origem do pagamento de "quintos", se advindos de decisão judicial transitada em julgado ou não ou ainda de decisão administrativa e, na hipótese em que não houver decisão judicial passada em julgado ou quando se tratar de decisão administrativa, a vantagem de "quintos" incorporada com fulcro em funções comissionadas exercidas entre 8/4/1998 a 4/9/2001 deve ser destacada e transformada em "parcela compensatória" a ser absorvida por reajustes futuros concedidos nos proventos, na linha da solução definitiva da controvérsia conferida à matéria pela Suprema Corte, por meio do RE 638.115/CE, e consoante o Acórdão 442/2020-TCU-Segunda Câmara (Relator Ministro Substituto Marcos Bemquerer Costa) . 
9.9. Assim, mesmo nas situações em que as parcelas de quintos/décimos foram incorporadas após 8/4/1998, com base em decisão judicial transitada em julgado, o ato concessório de aposentadoria é ilegal e não é registrado. O provimento judicial somente impede a suspensão dos pagamentos das parcelas indevidas. Acerca da questão, cabe trazer à baila excerto do voto condutor do Acórdão 3842/2020-TCU-Primeira Câmara (Relator Ministro Walton Alencar Rodrigues) : 
A esta altura, todavia, nova decisão do STF, proferida em embargos de declaração com efeitos infringentes, opostos no âmbito do mesmo RE 638.115/CE, alterou o entendimento até então tranquilamente adotado. Em 18/12/2019, o Plenário do STF modulou os efeitos da decisão para, no que interessa a estes autos, acolher parcialmente os embargos de declaração, com efeitos infringentes, e "reconhecer indevida a cessação imediata do pagamento dos quintos quando fundado em decisão judicial transitada em julgado". 
A decisão divulgada no sítio eletrônico do STF não afasta a ilegitimidade do pagamento dos quintos nas condições anteriormente descritas, mas modula efeitos para os que os recebem por força de decisão judicial, transitada ou não em julgado, e de decisão administrativa. 
Feita tal distinção e devidamente caracterizada inadequação do benefício aos dispositivos legais aplicáveis à matéria, é certo que o recente julgado do STF não pode compelir esta Casa, cuja competência de apreciar a legalidade de atos de pessoal foi atribuída pela própria Constituição Federal (art. 71, inciso III) , a contrariar suas convicções, a jurisprudência consolidada dos tribunais superiores e os fatos consignados nos autos, para registrar ato de pessoal manifestamente irregular, salvo na esporádica hipótese de trânsito em julgado de processo em que o TCU foi parte e que teve por finalidade específica o respectivo registro (vide MS 23.665/DF e MS 22.009/MG) , que não é o caso destes autos. 
Todavia, sem transgredir frontalmente o provimento jurisdicional, não há como a Universidade Federal de Santa Maria promover a cessação dos pagamentos, apesar do desequilíbrio que causam ao sistema previdenciário. 
Em circunstâncias análogas, este Tribunal tem considerado ilegais e negado registro aos atos de aposentadoria que contêm parcelas conferidas pelo Judiciário em contrariedade com o entendimento do TCU, sem, contudo, determinar a suspensão do pagamento nem informar sobre a possibilidade de edição de novo ato eivado das irregularidades. Nesse sentido, cito, entre outros, os Acórdãos 1.910/2004 e 11.079/2019, da 1ª Câmara, 5.797/2014, da 2ª Câmara, e 1.857/2003, do Plenário. 
O julgamento pela ilegalidade sem suspensão do pagamento consolidou-se no TCU na esteira de um sem número de decisões do STF, entre as quais as proferidas no âmbito dos Mandados de Segurança 23.758, 24.529, 24.569, 24.939, 25.460, 26.086, 26.088, 26.132, 26.156, 26.186, 26.228, 26.271, 26.387, 26.408, 26.443, 27.374, 27.551, 27.575, 27.649, 27.732, 23.665 e 33528. Do último, transcrevo o trecho a seguir: 
"E que o fundamento em que se apoia a pretensão mandamental ora em exame tem o beneplácito da jurisprudência do Supremo Tribunal Federal, que, em sucessivos precedentes, tem reconhecido, quer em decisões monocráticas, quer em julgamentos colegiados, ser integralmente oponível ao E. Tribunal de Contas da União a autoridade da coisa julgada, cuja eficácia subordinante, desse modo, não poderá ser transgredida por qualquer órgão estatal, inclusive pela própria Corte de Contas. 
 (...) 
Vê-se, pois, que o E. Tribunal de Contas da União não dispõe, constitucionalmente, de poder para rever decisão judicial transitada em julgado (RTJ 193/556-557, Rel. Min. CARLOS VELLOSO) nem para determinar a suspensão de benefícios garantidos por sentença impregnada da autoridade da coisa julgada (AI 471.430-AgR/DF, Rel. Min. EROS GRAU) , ainda que o direito reconhecido pelo Poder Judiciário não tenha o beneplácito da jurisprudência prevalecente no âmbito do Supremo Tribunal Federal, pois a 'res judicata', em matéria civil, só pode ser legitimamente desconstituída mediante ação rescisória:" 
Ao deixar de determinar a suspensão do pagamento, o TCU evita que o jurisdicionado seja forçado a escolher entre obedecer à sua ordem, sujeitando-se a detenção, multa e prisão em flagrante por descumprimento de decisão judicial, e ignorá-la, sujeitando-se à multa do art. 58 da Lei 8.443/1992. 
Ante o exposto, julgo ilegais os atos de concessão inicial e de alteração de aposentadoria de Nelcindo Nascimento Terra, nego-lhes registro e VOTO no sentido de que o Tribunal adote a deliberação que ora submeto à apreciação deste Colegiado. 
9.10. Assim, deve-se dar ciência ao órgão de origem para que, existindo provas de que a recorrente é beneficiária de decisão judicial transitada em julgado, mantenha a parcela de quintos incorporados entre 8/4/1998 e 4/9/2001 imune à absorção por reajustes futuros, nos termos da modulação de efeitos assegurada pelo STF no RE 638.115/CE. 
9.11. Diante disso, opina-se pela rejeição dos argumentos apresentados. 
CONCLUSÃO 
10. 	Da análise de mérito, conclui-se que: 
II - no que se refere à aposentadoria de Maria Aparecida de Quequi do Amaral:
a)	a função de execução de mandados não tem natureza jurídica de função de confiança; 
b)	é ilegal a acumulação de quintos com a GAE; 
c)	não é pertinente a modulação dos efeitos do acórdão recorrido; 
d)	não houve desrespeito ao direito adquirido, à decadência, à segurança jurídica, à isonomia e à vedação de interpretação retroativa. 
II - no que se refere à aposentadoria de Laieta Goes Nunes Lucio: 
a)	não ocorreu violação à segurança jurídica, à isonomia e à vedação de interpretação retroativa; 
b)	a parcela de quintos, relativos ao período de 8/4/1998 a 4/9/2001, pode ser mantida imune à absorção por quaisquer reajustes futuros, conforme modulação de efeitos prevista no RE 638.115/CE, caso a interessada comprove perante o órgão ser beneficiária de decisão judicial transitada em julgado. 
10.1. Por conseguinte, deve-se negar provimento aos presentes recursos. 
PROPOSTA DE ENCAMINHAMENTO 
11. Ante o exposto, submetem-se os autos à consideração superior, propondo-se, com fundamento no art. 48 da Lei 8.443/1992: 
a)	conhecer dos recursos e, no mérito, negar-lhes provimento; 
b)	dar ciência ao Tribunal Regional do Trabalho da 15ª Região - Campinas/SP que, caso Laieta Goes Nunes Lucio comprove perante esse órgão que é beneficiária de decisão judicial transitada em julgado, observe a modulação de efeitos fixada pelo STF no RE 638.115/CE, de modo a manter a parcela de quintos incorporados entre 8/4/1998 a 4/9/2001 imune à absorção por reajustes futuros; 
c)	informar às recorrentes e demais interessados do acórdão a ser proferido, destacando que o relatório e o voto que o fundamentam podem ser acessados por meio do endereço eletrônico www.tcu.gov.br/acordaos".
É o relatório.

não há

Procurador Rodrigo Medeiros de Lima.

APOSENTADORIA. INCORPORAÇÃO IRREGULAR DE QUINTOS COM FUNÇÃO PAGA INDISTINTAMENTE A TODOS OS OCUPANTES DO CARGO DE ANALISTA JUDICIÁRIO, ESPECIALIDADE OFICIAL DE JUSTIÇA AVALIADOR FEDERAL. PAGAMENTO CUMULATIVO COM GRATIFICAÇÃO DE ATIVIDADE EXTERNA, DE MESMA NATUREZA. INCORPORAÇÃO DE QUINTOS APÓS A EDIÇÃO DA LEI 9.624/1998. MODULAÇÃO DE EFEITOS ASSEGURADA PELO STF NO RE 638.115/CE. ILEGALIDADE. PEDIDOS DE REEXAME. ARGUMENTOS INSUFICIENTES PARA ALTERAR O JUÍZO PELA ILEGALIDADE DAS CONCESSÕES. EXISTÊNCIA DE DECISÃO JUDICIAL TRANSITADA EM JULGADO QUE BENEFICIA UMA DAS APOSENTADAS. CIÊNCIA AO ÓRGÃO DE ORIGEM. PROVIMENTO PARCIAL DE UM DOS RECURSOS. NEGATIVA DE PROVIMENTO DE OUTRO.

APOSENTADORIA (APOS)

Secretaria de Recursos (Serur); Secretaria de Fiscalização de Integridade de Atos e Pagamentos de Pessoal e de Benefícios Sociais (Sefip).

Relato os presentes recursos em razão de sorteio realizado nos termos do inciso I do art. 154 do RITCU e dos arts. 21 e 22 da Resolução TCU 175/2005 (peça 23) .
2.	Em exame pedido de reexame interposto por Maria Aparecida de Quequi do Amaral e Laieta Goes Nunes Lucio, servidoras aposentadas do Tribunal Regional do Trabalho da 15ª Região, contra o Acórdão 5901/2021-TCU-Segunda Câmara, relator o Ministro Bruno Dantas (peça 10) , que julgou ilegais os atos iniciais de aposentadoria e negou-lhes registro, em razão da indevida incorporação de quintos decorrentes do exercício de função de oficial de justiça avaliador (FC-04) , em desacordo com a legislação de regência (Maria Aparecida do Amaral) e incorporação de quintos no período entre 8/7/1998 e 4/9/1998, em oposição ao decidido pelo STF no RE 638.115/CE (Laieta Gomes Nunes) .
3.	Presentes os requisitos de admissibilidade previstos no art. 48 da Lei 8.443/1992, conheço dos recursos, em ratificação ao despacho de peça 29.
4.	A Secretaria de Recursos, em manifestação transcrita no relatório precedente, propõe conhecer dos pedidos de reexame e, no mérito, rejeitá-los, com a seguinte conclusão:
10. 	Da análise de mérito, conclui-se que: 
II - no que se refere à aposentadoria de Maria Aparecida de Quequi do Amaral:
a)	a função de execução de mandados não tem natureza jurídica de função de confiança; 
b)	é ilegal a acumulação de quintos com a GAE; 
c)	não é pertinente a modulação dos efeitos do acórdão recorrido; 
d)	não houve desrespeito ao direito adquirido, à decadência, à segurança jurídica, à isonomia e à vedação de interpretação retroativa. 
II - no que se refere à aposentadoria de Laieta Goes Nunes Lucio: 
a)	não ocorreu violação à segurança jurídica, à isonomia e à vedação de interpretação retroativa; 
b)	a parcela de quintos, relativos ao período de 8/4/1998 a 4/9/2001, pode ser mantida imune à absorção por quaisquer reajustes futuros, conforme modulação de efeitos prevista no RE 638.115/CE, caso a interessada comprove perante o órgão ser beneficiária de decisão judicial transitada em julgado.
5.	Acolho, na essência, as conclusões exaradas pela Serur, as quais desde já incorporo às minhas razões de decidir, divergindo parcialmente quanto ao encaminhamento proposto, e sem prejuízo das considerações a seguir.
6.	A incorporação da vantagem de quintos pelo exercício de funções inerentes à estrutura remuneratória do cargo efetivo (Analista Judiciário - Execução de Mandados) , é circunstância que torna ilegal o referido pagamento, consoante jurisprudência do TCU ilustrada em ementas retiradas da jurisprudência selecionada:
"É indevido o pagamento ao aposentado de parcela de quintos ou de opção cumulativamente com a Gratificação de Atividade Externa (GAE) devida exclusivamente aos ocupantes do cargo de Analista Judiciário, especialista Oficial de Justiça Avaliador, instituída pelo art. 16 da Lei 11.416/2006, uma vez que o mesmo dispositivo legal vedou a percepção dessa gratificação pelos servidores designados para o exercício de função comissionada e para os ocupantes de cargo em comissão, não se podendo dar tratamento mais vantajoso ao inativo do que ao ativo". (Acórdão 2784/2016-TCU-Plenário e 13.312/2021-TCU-1ª Câmara, rel. Min. Benjamin Zymler e 3.574/2019-TCU-2ª Câmara, rel. Min. André de Carvalho) 
"É indevida a incorporação de quintos decorrente de gratificação ou função comissionada (GRG, FC 5, GAE) devida exclusivamente aos ocupantes do cargo de Analista Judiciário, especialidade Oficial de Justiça Avaliador. Independentemente do nome, a vantagem paga em razão do exercício das atribuições típicas do cargo não gera a incorporação de quintos, pois não tem a natureza de função de confiança, cuja investidura depende de escolha por parte da autoridade e cuja exoneração pode se dar ad nutum". (Acórdão 1738/2021-TCU-Primeira Câmara e 5.443/2020-TCU-1ª Câmara, rel. Min. Benjamin Zymler e Acórdão 1616/2017-TCU-Primeira Câmara, rel. Min. Vital do Rêgo) 
7.		No que se refere à servidora aposentada Maria Aparecida de Quequi do Amaral, descabem os argumentos relativos à natureza de função de confiança da execução de mandados, visto que, como bem pontuou a Serur, essas funções são indistintamente atribuídas indistintamente a todos os oficiais de justiça avaliadores no exercício das atribuições inerentes e próprias do cargo, e não exigem a fidúcia de uma autoridade superior, característica das funções de confiança strito senso. 
8.	Nos arestos mencionados, restou decidido que a FC relativa aos Analistas Judiciários cujas funções são relacionadas com a execução de mandados e atos processuais de natureza externa, não possuía natureza de função de confiança, pois é paga a todos os ocupantes desse cargo, na especialidade de Execução de Mandados, por força da Lei 11.416/2006, que criou a Gratificação de Atividade Externa - GAE. Não se trata, portanto, de função que dependesse da confiança da autoridade competente, pois inerente a todos os ocupantes do referido cargo. Na linha do que restou consignado no voto conduto do Acórdão 2784/2016-TCU-Plenário, adrede citado:
"quando se verifica que a função de confiança exercida na atividade era, de fato, gratificação inerente ao cargo efetivo ocupado pelo servidor, o pagamento de "quintos", além de carecer de sustentação legal, constitui verdadeiro bis in idem, pois cria situação na qual se remunera duplamente o servidor sob o mesmo fundamento: exercício das atribuições de Oficial de Justiça. Diversa é a conclusão quando se verifica que os "quintos" tiveram origem no exercício de outras funções, não relacionadas às atribuições de Oficial de Justiça. Nessa situação, constitui vantagem paga a qualquer ocupante de cargo efetivo que tenha exercido no passado, no prazo estipulado em lei, cargo comissionado/função de confiança"
9.	Não bastasse, a Lei 11.416/2006, em seu art. 16, veda a percepção da GAE para os servidores designados para o exercício de função comissionada e para os ocupantes de cargo em comissão, verbis:
Art. 16. Fica instituída a Gratificação de Atividade Externa - GAE, devida exclusivamente aos ocupantes do cargo de Analista Judiciário referidos no § 1º do art. 4º desta Lei. 
§ 1º A gratificação de que trata este artigo corresponde a 35% (trinta e cinco por cento) do vencimento básico do servidor.
§ 2º É vedada a percepção da gratificação prevista neste artigo pelo servidor designado para o exercício de função comissionada ou nomeado para cargo em comissão. (Grifei) 
10.	Igualmente não merecem guarida os argumentos relativos à violação do princípio da irredutibilidade de vencimentos, decorrente da supressão da cumulação da VPNI (quintos de FC-04) com a GAE, visto que o caso concreto versa sobre correção de ilegalidades identificadas na composição dos proventos de aposentadoria. Nessa toada tem seguido o próprio STF, dentre outras, na seguinte ementa, litteris:
AGRAVO REGIMENTAL EM MANDADO DE SEGURANÇA. IMPETRAÇÃO VOLTADA CONTRA ACÓRDÃO PROFERIDO PELO TRIBUNAL DE CONTAS DA UNIÃO COM O QUAL ELE DETERMINOU O CORTE DE VANTAGENS QUE CONSIDEROU TEREM SIDO ILEGALMENTE AGREGADAS AOS PROVENTOS DE APOSENTADORIA DE SERVIDOR PÚBLICO. ADMISSIBILIDADE. 
1. Está assentado na jurisprudência do Supremo Tribunal Federal o entendimento de que não se aplica ao TCU, no exercício do controle da legalidade de aposentadorias, a decadência administrativa prevista na Lei nº 9.784/99. 
2. Tampouco se pode falar em desrespeito ao princípio da irredutibilidade de vencimentos quando se determina a correção de ilegalidades na composição de proventos de aposentadoria de servidores públicos. 
3. Não ocorre violação da autoridade da coisa julgada quando se reconhece a incompatibilidade de novo regime jurídico com norma anterior que disciplinava a situação funcional de servidor público. Precedentes. (MS 27.580 AgR, Rel. Min. Dias Toffoli, 1ª Turma, DJe 7/10/2013)  (Grifei) 
11.	Por idêntica vereda seguiu o Superior Tribunal de Justiça, em mais de uma oportunidade, conforme exemplifico, verbis:
"ADMINISTRATIVO. PROCURADORES FEDERAIS. QUINTOS E DÉCIMOS. ADICIONAL POR TEMPO DE SERVIÇO. CUMULAÇÃO. SUBSÍDIO. LEI 11.358/2006. MP 305/2006. IMPOSSIBILIDADE. DIREITO ADQUIRIDO. INEXISTÊNCIA. 1. É pacífico o entendimento desta Corte no sentido de que 'os servidores públicos não têm direito adquirido a regime de remuneração, mas sim à irredutibilidade de vencimento, não havendo falar em direito adquirido ao recebimento de adicionais ou vantagens pessoais após a edição da Lei 11.358/2006, que instituiu nova forma de remuneração por meio de subsídio fixado em parcela única' (...) " (AgInt no REsp 1233179/RS, Rel. Ministro Sérgio Kukina, Primeira Turma, julgado em 4/5/2017, DJe 11/5/2017; no mesmo sentido, AgRg no AREsp 770.103/RS, Rel. Ministro Benedito Gonçalves, Primeira Turma, julgado em 05/05/2016, DJe 16/05/2016) 
12.	Igualmente despiciendos os demais argumentos deduzidos pela Maria Aparecida de Quequi do Amaral, relativos à modulação dos efeitos do acórdão recorrido, do direito adquirido, da decadência, da segurança jurídica, da isonomia e da vedação de interpretação retroativa, os quais foram devidamente e detalhadamente refutados pela Secretaria instrutiva à peça 38, p. 9-10, conforme transcrição no relatório precedente, motivo pelo qual abstenho-me de tecer considerações adicionais.  
13.	No que toca à servidora aposentada Laieta Goes Nunes Lucio, a mesma argumenta que a incorporação das parcelas de quintos/décimos relativa ao período de 8/4/1998 a 4/9/2001, encontra amparo na decisão judicial transitada em julgado, proferida no Processo 2004.3400.048565-0/DF (Justiça Federal de Primeiro Grau - Seção Judiciária do Distrito Federal) , movido pela Associação Nacional dos Servidores da Justiça do Trabalho (Anajustra) , em favor de todos os associados, inclusa a recorrente, conforme Processo de Execução/Cumprimento de Sentença 00042495.54.2015.4.01.3400 (peça 15, p. 2-3 e 8-18) .
14.	Diante de tal fato, não obstante a referida decisão definitiva do Poder Judiciário não possua o condão de modificar o mérito do julgamento pela ilegalidade da aposentadoria, nas hipóteses de aresto judicial transitado em julgado, a posição adotada por esta Corte de Contas, com base em entendimento firmado pelo Supremo Tribunal Federal no Recurso Extraordinário 638.115 (Relator Ministro Gilmar Mendes, Tema 395 de Repercussão Geral) , é de que há impedimento para sustação dos pagamentos, ainda que realizados no período compreendido entre 8/4/1998 e a edição da Medidas Provisória MP 2.225-48/2001.
15.	Essa posição foi sufragada por este TCU, dentre outros, pelos Acórdão 11565/2020-TCU-Segunda Câmara, de minha relatoria, 3.243/2020-TCU-Plenário, rel. Min. Walton Alencar e 3.226/2020-TCU-Plenário, rel. Min. Benjamin Zymler.
16.	Assim, acompanho a proposição da Serur no sentido de dar ciência ao órgão de origem para que, existindo provas de que a recorrente é beneficiária de decisão judicial transitada em julgado, mantenha a parcela de quintos incorporados entre 8/4/1998 e 4/9/2001, imune à absorção por reajustes futuros, nos termos da modulação de efeitos assegurada pelo STF no RE 638.115/CE.
17.	No que toca à argumentação atinente à violação dos princípios da segurança jurídica e da isonomia, incorporo igualmente as análises empreendidas pela Serur transcritas no relatório (peça 51, p. 11-12) , as quais se aplicam igualmente à outra recorrente. 
18.	À luz dessas considerações, acolho parcialmente a proposta de encaminhamento da unidade técnica, no sentido de negar provimento ao pedido de reexame da Sra. Maria Aparecida de Quequi do Amaral e dar parcial provimento ao pedido de reexame da Sra. Laieta Goes Nunes Lucio.
	Do exposto, VOTO por que seja aprovado o Acórdão que ora submeto a este Colegiado.
TCU, Sala das Sessões Ministro Luciano Brandão Alves de Souza, em 25 de janeiro de 2022.
RAIMUNDO CARREIRO 
Relator